# Metodología Box-Jenkins

Esta metodología incluye los siguientes pasos:
- Visualizar la serie.
- Transformarla en estacionaria.
- Graficar ACF-PACF.
- Construir el modelo.
- Hacer la predicción.


A continuación se desarrollan cada uno de los pasos para la serie del Dengue Grave en Cali.

```{r setup, include=FALSE}
knitr::opts_chunk$set(echo = FALSE, comment = NA)
```


```{r echo=FALSE, message=FALSE, warning=FALSE}

library(tseries)
library(readxl)
library(dplyr)

data <- read_excel("~/0. MCD/3/TS/unidad 2/data.xlsx", sheet = "220m")

data$date <- as.Date(data$date,format = "%d/%m/%Y")

attach(data)

c220.ts <- ts(sqrt(c220), start = c(2015,1), frequency=12)

c220i.ts <- diff(c220.ts, lag = 1)

```


```{r warning=FALSE, include=FALSE, paged.print=FALSE}

library(forecast)
library(tseries)
library(timsac)
library(ggplot2)
library(changepoint)

```


## Visualizar la serie

En primer lugar, retomaremos la serie original que es el objeto de este análisis, es decir, la cantidad de casos de Dengue Grave en Cali.

```{r fig11, echo=FALSE, fig.align='center', fig.asp=.75, message=FALSE, warning=FALSE, out.width='80%'}

library(ggplot2)
library(hrbrthemes)

hrbrthemes::import_roboto_condensed()

ggplot(data, aes(x = date, y = c220)) + 
  geom_line(color="deepskyblue", size=1, alpha=0.9) + 
  theme_ipsum() +
    theme(
      legend.position="none",
      plot.title = element_text(size=11)
    ) +
    ggtitle("Casos de Dengue Grave 2015-2022") +
    xlab("Fecha")

```

## Transformarla en estacionaria

```{r}

df_c220i <- data.frame(date = time(c220i.ts), value = as.vector(c220i.ts))

```


Respecto a la transformación a una serie estacionaria, vale la pena retomar la serie creada en secciones anteriores a partir del uso del operador diferencia con el rezago de 1 periodo.


```{r fig12, echo=FALSE, fig.align='center', fig.asp=.75, message=FALSE, warning=FALSE, out.width='80%'}

library(ggplot2)
library(hrbrthemes)

hrbrthemes::import_roboto_condensed()

ggplot(df_c220i, aes(x = date, y = value)) + 
  geom_line(color="deepskyblue", size=1, alpha=0.9) + 
  theme_ipsum() +
    theme(
      legend.position="none",
      plot.title = element_text(size=11)
    ) +
    ggtitle("TS transformada Casos de Dengue Grave 2015-2022") +
    xlab("Fecha")

```

## Graficar ACF - PACF

A continuación se emplean las funciones de autocorrelación (ACF) y autocorrelación parcial (PACF). Los resultados indican la independencia de los valores de variable a lo largo del tiempo. 

### ACF

```{r fig13, out.width='80%', fig.asp=.75, fig.align='center', message=FALSE, warning=FALSE}

acf(c220i.ts)

```


### PACF

```{r fig14, out.width='80%', fig.asp=.75, fig.align='center', message=FALSE, warning=FALSE}

pacf(c220i.ts)

```



## Construir el modelo

A continuación se aplica la función auto.arima para encontrar un modelo ARIMA de ajuste eficiente.

```{r}

library(forecast)

#Aplicar un modelo ARIMA automático a la TS
fit <- auto.arima(c220i.ts)

summary(fit)

```


Como se había señalado antes, en este caso el resultado indica que se trata de un modelo de media móvil de orden 1 sin término autoregresivo ni diferenciación y con media cero.




### Puntos de cambio

También se buscó identificar puntos de cambio significativos en la serie de tiempo, pero no se evidenció ninguno, como se observa a continuación.

```{r fig17, out.width='80%', fig.asp=.75, fig.align='center', message=FALSE, warning=FALSE}

library(changepoint)

# Aplicar la función cpt.mean() a la serie de tiempo
cpt_obj <- cpt.mean(c220i.ts, method = "AMOC")

# Mostrar los resultados
plot(cpt_obj)

```




## Hacer predicción


### Predicción

Se realizó un pronóstico del valor de un mes futuro. La gráfica presenta el valor predicho y los intérvalos de confianza.


```{r fig18, out.width='80%', fig.asp=.75, fig.align='center', message=FALSE, warning=FALSE}

library(forecast)

# Hacer predicciones para los próximos meses
fc <- forecast(c220i.ts, h=1)


# Mostrar las predicciones y los intervalos de confianza
plot(fc)

```



### Validación

A continuación se presenta el resultado del procedimiento realizado para detectar los valores atípicos de la serie de tiempo.

```{r message=FALSE, warning=FALSE, include=FALSE}

library(tsoutliers)

dat.ts<- ts(c220i.ts,frequency=1)
data.ts.outliers <- tso(dat.ts)
data.ts.outliers

```


```{r fig19, out.width='80%', fig.asp=.75, fig.align='center', message=FALSE, warning=FALSE}

plot(data.ts.outliers)

```


La gráfica presenta los tres valores que difieren significativamente del patrón general de la serie de tiempo.
